ACORDAO-COMPLETO-2473025

ACÓRDÃO 18547/2021 ATA 39/2021 - SEGUNDA CÂMARA

VISTOS, relatados e discutidos estes autos de Tomada de Contas Especial instaurada pela Fundação Nacional de Saúde (Funasa) , em desfavor do Sr. Salvador Lopes Gonsalves, ex-Prefeito Municipal de Curaçá-BA na gestão 2009-2012, em razão da execução parcial do TC PAC 1696/2008 - Siafi 652227, celebrado entre a Funasa e a Prefeitura Municipal de Curaçá-BA, tendo por objeto a execução de 129 unidades de Melhorias Sanitárias Domiciliares - MSD Tipo 4;
ACORDAM os Ministros do Tribunal de Contas da União, reunidos em Sessão da Segunda Câmara, ante as razões expostas pelo Relator, e com fundamento nos arts. 1º, inciso I; 16, inciso III, alínea "c", 19, caput; 23, inciso III; e 57 da Lei 8.443, de 16 de julho de 1992, em:
9.1. rejeitar integralmente as alegações de defesa apresentadas pelo Sr. Salvador Lopes Gonsalves;
9.2. julgar irregulares as contas do Sr. Salvador Lopes Gonsalves e condená-lo ao pagamento das quantias abaixo especificadas, fixando-lhe o prazo de 15 (quinze) dias, a contar da notificação, para comprovar, perante o Tribunal (art. 214, inciso III, alínea "a", do Regimento Interno) , o recolhimento das dívidas aos cofres do Tesouro Nacional, atualizadas monetariamente e acrescidas dos juros de mora, calculados a partir das datas referenciadas, até a data do recolhimento, na forma prevista na legislação em vigor:
	Valor do débito (R$) 
	Data de ocorrência

	38.211,87
	8/5/2012

	50.646,10
	19/6/2012

9.3. aplicar ao Sr. Salvador Lopes Gonsalves a multa prevista no art. 57 da Lei 8.443/1992, c/c o art. 267 do Regimento Interno, no valor de R$ 13.000,00 (treze mil reais) , fixando-lhe o prazo de 15 (quinze) dias, a contar da notificação, para comprovar perante o Tribunal (art. 214, inciso III, alínea "a", do Regimento Interno) , o recolhimento da dívida aos cofres do Tesouro Nacional, atualizada monetariamente desde a data do Acórdão até a do efetivo recolhimento, se for paga após o vencimento, na forma da legislação em vigor;
9.4. autorizar desde logo, se requerido, com fundamento no art. 26, da Lei 8.443/1992, c/c o art. 217, do Regimento Interno do TCU, o parcelamento das dívidas em até 36 (trinta e seis) parcelas, incidindo sobre cada parcela, corrigida monetariamente, os correspondentes legais, fixando-se o prazo de 15 (quinze) dias, a contar do recebimento da notificação, para comprovarem perante o Tribunal o recolhimento da primeira parcela, e de 30 (trinta) dias, a contar da parcela anterior, para comprovarem os recolhimentos das demais parcelas, devendo incidir sobre cada valor mensal, atualizado monetariamente, os juros de mora devidos, no caso do débito, na forma prevista na legislação em vigor, alertando os responsáveis de que a falta de comprovação do recolhimento de qualquer parcela implicará o vencimento antecipado do saldo devedor, nos termos do art. 26, parágrafo único, da Lei 8.443/1992, c/c o art. 217, § 2º, do Regimento Interno deste Tribunal;
9.5. autorizar, desde logo, a cobrança judicial das dívidas, nos termos do art. 28, inciso II, da Lei 8.443/1992, caso não atendidas as notificações;
9.6. enviar cópia do Acórdão prolatado, bem como do Relatório e do Voto que o fundamentam ao Procurador-Geral da República no Estado da Bahia, nos termos do § 3º do art. 16 da Lei 8.443/1992, c/c o § 7º do art. 209 do Regimento Interno do TCU, para adoção das medidas cabíveis;
9.7. enviar cópia do Acórdão à Fundação Nacional de Saúde (Funasa) e aos responsáveis para ciência, informando-lhes que o inteiro teor da decisão pode ser consultado no endereço www.tcu.gov.br/acordaos, além de esclarecer que, caso requerido, o TCU poderá fornecer sem custos as correspondentes cópias, de forma impressa.

Tomada de Contas Especial instaurada pela Fundação Nacional de Saúde (Funasa), em desfavor do Sr. Salvador Lopes Gonsalves, ex-Prefeito Municipal de Curaçá-BA na gestão 2009-2012, em razão da execução parcial do TC PAC 1696/2008  Siafi 652227, celebrado entre a Funasa e a Prefeitura Municipal de Curaçá-BA, tendo por objeto a execução de 129 unidades de Melhorias Sanitárias Domiciliares  MSD Tipo 4

Segunda Câmara

Fundação Nacional de Saúde.

3. Interessados/Responsáveis:
3.1. Responsáveis: J. Antonio de Oliveira Comércio (CNPJ 09.535.244/0001-43), Prefeitura Municipal de Curaçá - BA (CNPJ 13.915.640/0001-73), Salvador Lopes Gonsalves (CPF XXX.114.005-XX).

13.1. Ministros presentes: Bruno Dantas (Presidente), Aroldo Cedraz (Relator) e Raimundo Carreiro.
13.2. Ministro-Substituto presente: André Luís de Carvalho.

AROLDO CEDRAZ

Trata-se de Tomada de Contas Especial instaurada pela Fundação Nacional de Saúde (Funasa) , em desfavor do Sr. Salvador Lopes Gonsalves, ex-Prefeito Municipal de Curaçá-BA na gestão 2009-2012, em razão da execução parcial do TC PAC 1696/2008 - Siafi 652227 (Peça 6, p. 10-11) , celebrado entre a Funasa e a Prefeitura Municipal de Curaçá/BA, tendo por objeto a execução de 129 unidades de Melhorias Sanitárias Domiciliares - MSD Tipo 4. 
2.	No âmbito deste Tribunal, após regular tramitação, a Secretaria de Controle Externo de Tomada de Contas Especial (SecexTCE) analisou, no mérito, o feito, cuja instrução, por esclarecedora, reproduzo abaixo como parte deste Relatório (Peças 33 a 35) :
"[...] HISTÓRICO
O TC/PAC 1696/2008 teve vigência de 31/12/2008 a 30/12/2012, conforme 6º Termo Aditivo (Peça 6, p. 65-66) , com prazo para apresentação da prestação de contas até 28/2/2013, sendo previsto, conforme cláusula segunda do TC/PAC 1696/2008 (Peça 6, p. 10) e cláusula primeira do Termo de Aprovação Formal do Termo de Compromisso (Peça 6, p. 12) , um total de R$ 526.500,00 para a sua execução, sendo R$ 26.500,00 de contrapartida municipal e R$ 500.000,00 a cargo da concedente, transferidos pela Funasa conforme quadro a seguir:
	Ordem Bancária 
	Data do crédito
	Valor (R$) 
	Localização

	2010OB801611
	5/3/2010
	100.000,00
	Peça 6, p. 80, 85 e 90 

	2011OB801657
	11/3/2011
	150.000,00
	
	2012OB801832
	3/4/2012
	250.000,00
	
	TOTAL
	 
	500.000,00
	
A execução das obras foi objeto de acompanhamento pela Funasa, conforme Relatório de Visita Técnica - RVT de 9/4/2013 (Peça 6, p. 68-69) , tendo apontado execução física de 65,36%, em razão das seguintes ocorrências:
- inexecução total de 21 MSD nas localidades de Riacho Seco e Barro Vermelho;
- 22 MSD não contabilizadas como executadas, uma vez que os vasos sanitários instalados não permitiam o lançamento dos efluentes ao destino final, portanto sem alcance social;
- caixas de passagem e de gordura construídas com dimensões inferiores ao previsto no projeto;
- sumidouros construídos com profundidade de 1,70m, quando o exigido era de 2,00m; 
O prefeito sucessor, Sr. Carlos Luiz Brandão Leite, encaminhou à Funasa a prestação de contas final do convênio por meio do Ofício 140/2013 (Peça 6, p. 71-121) , na qual se encontra o comprovante de devolução de recursos remanescentes do convênio no valor de R$ 103.307,11, efetuado em 11/6/2013 (Peça 6, p. 108) .
Por meio do Parecer Financeiro 152/2016 (Peça 6, p. 142) , a Funasa reprovou a prestação de contas final, em razão da inexecução parcial de 34,64%, resultando em um dano de R$ 98.826,61. 
Os responsáveis arrolados foram notificados a sanar as irregularidades ou recolher o débito apurado (Peça 6, p. 122-133 e 140) , tendo todos permanecidos silentes.
O Relatório de Tomada de Contas Especial de 27/3/2017 (Peça 6, p. 179-182) indicou a ocorrência de prejuízo ao erário no valor de R$ 98.826,61, em razão da inexecução parcial do objeto do convênio e ausência de parte da contrapartida municipal, responsabilizando-se solidariamente pelo valor de R$ 97.464,37 o Sr. Salvador Lopes Gonsalves, ex-Prefeito Municipal de Curaçá/BA na gestão 2009-2012, e a empresa C.L Juazeiro Comércio e Serviços Ltda. (nome fantasia de J. Antônio de Oliveira Comércio, CNPJ 09.535.244/0001-43) , e o Município de Curaçá/BA, individualmente, pelo valor de R$ 1.362,24, ante a ausência de parte da contrapartida municipal. 
O Relatório de Auditoria 625/2019 da Controladoria Geral da União - CGU, bem como os respectivos Certificado de Auditoria, Parecer do Dirigente de Controle Interno e Pronunciamento Ministerial (Peça 2, p. 5-13) concluíram pelas mesmas irregularidades e responsabilidades apontadas no Relatório de Tomada de Contas Especial da Funasa. 
9.	Uma vez remetidos os autos a este Tribunal para fins de apreciação e julgamento, em sede de Instrução Inicial (Peça 10) , a análise dos pressupostos de procedibilidade previstos na IN/TCU 71/2012 verificou que não havia óbices preliminares que impedissem o prosseguimento desta Tomada de Contas Especial, uma vez que não se configurou o transcurso de mais de dez anos entre o fato gerador e a primeira notificação válida do responsável pela autoridade administrativa competente. Ademais, o valor atualizado do débito apurado (sem juros) em 1/1/2017 era superior a R$ 100.000,00, na forma estabelecida conforme os arts. 6º, inciso I, e 19 da IN/TCU 71/2012, modificada pela IN/TCU 76/2016.
10.	Após as considerações técnicas acerca da apuração dos fatos, identificação dos responsáveis e quantificação do dano para fins de ressarcimento, bem como após diligência efetuada junto à Funasa, a análise preliminar (Peça 18) pugnou pela citação apenas do Sr. Salvador Lopes Gonsalves (CPF XXX.114.005-XX) , ex-Prefeito Municipal de Curaçá/BA na gestão 2009-2012, afastando as responsabilidades da empresa J. Antônio de Oliveira Comércio (CNPJ 09.535.244/0001-43) , em razão do princípio da economia processual, e do Município de Curaçá/BA (CNPJ 07.725.138/0001-05) , em observância ao princípio da bagatela, acompanhada pelos pronunciamentos da Unidade Técnica (Peças 19-20) .
11.	E, em cumprimento à determinação supramencionada, foi elaborada a instrução de Peça 18, p. 1-9, acompanhada dos pronunciamentos uníssonos desta Unidade Técnica (Peças 19-20) , com proposta de citação do responsável acima mencionado, nos seguintes termos:
	"a) realizar a CITAÇÃO do Sr. Salvador Lopes Gonsalves (CPF XXX.114.005-XX) , Prefeito de Curaçá/BA na gestão 2009-2012, com fundamento nos arts. 10, § 1º, e 12, incisos I e II, da Lei 8.443/1992 c/c o art. 202, incisos I e II, do RI/TCU, para que, no prazo de quinze dias, apresente alegações de defesa e/ou recolha aos cofres do Tesouro Nacional as quantias abaixo indicadas, atualizadas monetariamente a partir das respectivas datas até o efetivo recolhimento, abatendo-se na oportunidade a quantia eventualmente ressarcida, na forma da legislação em vigor, em decorrência da irregularidade abaixo descrita:
	Irregularidade: execução parcial do objeto do TC PAC 1696/2008 em 65,36%, materializada pela inexecução total de 21 Melhorias Sanitárias Domiciliares - MSD, pelo não alcance social de 22 MSD e pela inexecução parcial de outras 86 MSD, sem perda de funcionalidade e alcance social.
	Dispositivos violados: parágrafo único do art. 70 da Constituição Federal; art. 93 do Decreto-Lei 200/67; arts. 22, da IN/STN 1/2007 e alínea "d", da cláusula terceira do TC PAC 1696/2008.
	Quantificação do débito:
	VALOR ORIGINAL (R$) 
	DATA DA OCORRÊNCIA

	46.818,27
	08/05/2012

	50.646,10
	19/06/2012

	Cofre para recolhimento: Tesouro Nacional
	Conduta: executar parcialmente o objeto do TC PAC 1696/2008 em 65,36%, materializada pela inexecução total de 21 Melhorias Sanitárias Domiciliares - MSD, pelo não alcance social de 22 MSD e pela inexecução parcial de outras 86 MSD, sem perda de funcionalidade e alcance social, e pagar por serviços não realizados.
	Nexo de causalidade: a execução parcial do objeto do TC PAC 1696/2008 em 65,36%, materializada pela inexecução total de 21 Melhorias Sanitárias Domiciliares - MSD, pelo não alcance social de 22 MSD e pela inexecução parcial de outras 86 MSD, sem perda de funcionalidade e alcance social, propiciou o não atingimento integral dos objetivos pactuados no Termo de Compromisso e, consequentemente, dano ao erário equivalente à diferença entre o valor pago e os serviços efetivamente realizados que atingiram o alcance social previsto.
Culpabilidade: não há excludentes de ilicitude, de culpabilidade ou de punibilidade. É razoável supor que o responsável tinha consciência da ilicitude de sua conduta, sendo-lhe exigível conduta diversa daquela que foi adotada, qual seja, executar integralmente o objeto conveniado e abster-se de realizar pagamentos por serviços não realizados ou executados em desacordo com o projeto aprovado, comprovando assim a boa e regular aplicação dos recursos".
12.	Devidamente notificado, conforme atesta o Ofício 59933/2020-TCU/Seproc, de 30/10/2020 (Peça 26) , endereçado à Srª Sara Mercês dos Santos, Procuradora do Sr. Salvador Lopes Gonsalves, e o AR de 10/11/2020 (Peça 27) , o responsável fez apresentar suas alegações de defesa de Peça 28, p. 1-4, e Peça 31, p. 1-5, de teor idêntico, a seguir analisadas.
EXAME TÉCNICO
13.	Em suas alegações de defesa de Peça 28, p. 1-4, reiteradas pelas de Peça 31, p. 1-5, o defendente afirma o que segue:
"Analisaremos a seguir a documentação que fundamenta esta Tomada de Contas Especial, Secex-TCE, em 23/6/2020. Consta na análise realizada por esse TCU, item 6: 
"6. As obras foram objeto de acompanhamento pela Funasa, conforme Relatório de Visita Técnica - RVT de 9.4.2013 (peça 6, p. 68-69) , tendo apontado execução física de 65,36%, em razão das seguintes ocorrências:
-inexecução total de 21 MSD nas localidades de Riacho Seco e Barro Vermelho;
-22 MSD não contabilizadas como executadas, uma vez que os vasos sanitários instalados não permitiam o lançamento dos efluentes ao destino final, portanto sem alcance social:
-caixas de passagem e de gordura construídas com dimensões inferiores ao previsto no projeto;
-sumidouros construídos com profundidade de 1,70m, quando o exigido era 2,00m;" 
No item 7 do mesmo documento consta que que foi encaminhada prestação de contas final do convênio, constando a devolução de recursos do convênio no valor de R$103.307,11. Considerando que o valor médio financiado por MSD foi de R$4.081,40 (R$526.500,00 dividido por 129) , é razoável reconhecer que o valor comprovadamente devolvido de R$103.307,11 contém a parcela que corresponderia à construção das 21 MSD não construídas, R$85.709,30 (21 x R$4.081,40) , com uma sobra de R$17.597,81. Entendo que com a devolução efetuada e comprovada no valor de R$103.307,11, a não construção das 21 MSD ficam justificadas. 
No item 12 da análise feita pela TCU, consta: 
"12. Na instrução inicial da peça 10, procedeu-se ao exame técnico dos elementos constituintes dos autos, nos seguintes termos." "EXAME TÉCNICO" "16. O motivo para a instauração da tomada de contas especial, registrado no Relatório do Tomador de Constas (item 10) , foi a constatação de inexecução parcial do objeto conveniado em 34,64% e a ausência de contrapartida municipal." 
Ainda no mesmo item 12 da análise feita pelo TCU: 
"EXAME TÉCNICO" '19. A empresa C. L. Juazeiro Comércio e Serviços Ltda. Foi contratada para executar 129 MSD pelo valor de R$524.971,13 (peça 6, p. 93) , que corresponde a R$4.069,54 por MSD. No entanto, recebeu através do convênio um total de R$424.264,37, conforme tabela abaixo, com dados obtidos no extrato bancário (peça 6. P. 79-92) , onde estão incluídos os pagamentos de tributos retidos:" 
Nos itens 21 e 22 da análise levada a efeito pelo TCU, consta o seguinte: 
"Considerando o custo de uma MSD (R$4.069,54) , o valor a ser considerado para as 22 MSD é de R$75.460,88 [ (4.069,54-639,50) x22) ]. Dessa forma, o valor a ser considerado como executado pela empresa deve ser a soma daquele aceito pela Funasa, R$343.127,71 (peça 16, p. 9) com o apurado para as 22 MSD, que resulta em R$418.588,59 (R$343.127,71 + 75.460,88) ." Assim, tendo a empresa recebido um total de R$424.264,37, haveria, em tese, uma diferença de apenas R$5.675,78 a ser restituída pela empresa (R$424.264,37- R$418.588,59) . Não obstante, referida diferença é muito pequena para demandar esforços por sua responsabilização, com citação e análises subsequentes, cujos custos de cobrança seriam necessariamente superiores ao suposto dano perseguido. Por outro lado, por se tratar de obra, é possível que tal diferença possa ter origem em pequenos ajustes durante sua execução. Assim, não havendo outras irregularidades apontadas em relação à empresa, entendemos que deve ser afastada a responsabilidade solidária da empresa em razão do princípio da economia processual. Em relação às obras realizadas pela empresa, em si, as divergências apontadas pelos técnicos da Funasa e os valores pagos pela Prefeitura foram considerados pequenos, não cabendo a realização de diligências para saná-las. O problema consistiu não em relação a execução dos serviços em si, mas em relação a sua real utilidade, por ter sido considerado sem alcance social".
Do exposto acima, constata-se que os serviços não contabilizados, relativos a 22 MSD, foram efetivamente realizados, sendo glosados em razão do não atendimento à função que se destinavam. Não houve má fé, não houve vontade de causar dano algum ao erário. Da forma que está exposto, podemos admitir incompetência ou negligência do engenheiro que assinou o relatório que autorizou o Prefeito a realizar os respectivos pagamentos à empresa. 
No item 23 da análise do TCU está consignado: 
"Com relação à responsabilização do município pela ausência de aplicação de contrapartida no valor de R$1.362,24, entendemos igualmente se tratar de valor de pequena monta, cujos custos de cobrança superarão o valor a ser recuperado. Para esse caso, entendemos que o débito possa ser afastado, aplicando-se o princípio da bagatela, já consagrado pela jurisprudência dessa Corte, a exemplo do trecho do Acórdão 3.585/2019-TCU - 1 Câmara, Rel. MM. Augusto Sherman, abaixo descrito";
Como conclusão, podemos constatar: que o valor das 21 MSD não construídas foi devolvido à conta da União, comprovado por ocasião da prestação de contas; que o valor encontrado pelos técnicos da Funasa como possível pagamento a maior à empresa que executou a obra foi no montante de apenas R$5.675,78, entendendo os analistas da Funasa que: "...Não obstante, referida diferença é muito pequena para demandar esforços por sua responsabilização, com citação e análises subsequentes, cujos custos de cobrança seriam necessariamente superiores ao suposto dano perseguido. Por outro lado, por se tratar de obra, é possível que tal diferença possa ter origem em pequenos ajustes durante sua execução...." 
Quanto a ausência de contrapartida municipal, os analistas concluíram: No item 23 da análise do TCU está consignado: "23. Com relação à responsabilização do município pela ausência de aplicação de contrapartida no valor de R$1.362,24, entendemos igualmente se tratar de valor de pequena monta, cujos custos de cobrança superarão o valor a ser recuperado. Para esse caso, entendemos que o débito possa ser afastado, aplicando-se o princípio da bagatela, já consagrado pela jurisprudência dessa Corte, a exemplo do trecho do Acórdão 3.585/2019-TCU - P Câmara, Rel. Min. Augusto Sherman, abaixo descrito;" 
Quanto as 22 MSD não contabilizadas como executadas, sob alegação de que os vasos sanitários instalados não permitiam o lançamento dos efluentes ao destino final, portanto sem alcance social, eu não tenho o que acrescentar, pois não fui convidado nem comunicado da vistoria que foi realizada em 09.04.2013. Pelo tempo decorrido entre a realização da obra e a data atual, creio não ser mais cabível solicitar nova vistoria. Acredito que os técnicos que participaram desta análise estão seguindo as normas legais, mas não vejo como reconhecer que houve má fé, ao menos por parte do Gestor do Município, na execução deste convênio. Entendi que os próprios técnicos reconhecem que os serviços glosados não beneficiaram a nenhuma pessoa, não havendo enriquecimento ilícito de nenhuma parte. Seria diferente caso a FUNASA fizesse o acompanhamento da execução do ajuste com visitas periódicas durante a execução, mas consta que fez apenas uma Visita Técnica, em 09.04.2013. Entendo que o acompanhamento deveria ter como objetivo não apenas fiscalizar e apontar erros insanáveis, mas também orientar e conduzir ao acerto. No período da visita por parte dos técnicos da FUNASA eu me encontrava na cidade de Curaçá, mas não fui convidado a acompanhar os técnicos na oportunidade nem tomei conhecimento do evento. O prefeito que me sucedeu é meu adversário político, e o engenheiro da Prefeitura que acompanhou a visita estava ali para servir ao prefeito do momento. Esta é a primeira oportunidade que tenho de me pronunciar a respeito deste convênio e desta TCE, pois não me consta ter chegado às minhas mãos nenhuma citação anteriormente. De qualquer sorte, os danos ora apontados não beneficiaram nenhuma pessoa, foram causados por falta de perícia da empresa que estava executando a obra, e do engenheiro que gerou os relatórios de medição, induzindo-me a possível erro. 
Quanto ao item 29 da análise realizada por técnicos do TCU que se refere a culpabilidade: "Culpabilidade: não há excludente de ilicitude, de culpabilidade ou punibilidade. É razoável supor que o responsável tinha consciência da ilicitude de sua conduta, sendo-lhe exigível conduta diversa daquela que foi adotada, qual seja, executar irregularmente o objeto conveniado e abster-se de realizar pagamentos por serviços não realizados ou executados em desacordo com o projeto aprovado, comprovando assim a boa e regular aplicação dos recursos." É preciso declarar que eu não tinha consciência alguma de que o objeto conveniado estava sendo executado em desacordo com o projeto aprovado. Todos os pagamentos realizados foram fundamentados em relatórios de medição apresentados pelo engenheiro contratado pela Prefeitura Municipal. 
DO PEDIDO Feitos os esclarecimentos que se faziam necessários, requer o reconhecimento de que o peticionário agiu de boa-fé, e que suas contas sejam julgadas regulares, com o arquivamento do processo". (grifamos) 
14.	Principiando-se o exame das alegações de defesa supratranscritas, observa-se que o defendente, além de reproduzir excertos da instrução geradora da citação, pouco ou nada acrescenta ao exame da irregularidade que lhe é imputada, qual seja, a execução física de apenas 65,36% das 129 unidades de Melhorias Sanitárias Domiciliares - MSD Tipo 4, limitando-se a argumentar não ter agido de má-fé, não ter sido convidado pela Funasa quando da vistoria realizada em 9/4/2013, uma vez sucedido por adversário político, além de mencionar não ter havido enriquecimento ilícito de nenhuma das partes envolvidas no processo, conforme trechos grifados.
15.	O defendente sustenta ainda que, "do exposto acima, constata-se que os serviços não contabilizados, relativos a 22 MSD, foram efetivamente realizados, sendo glosados em razão do não atendimento à função que se destinavam", reconhecendo a sua não funcionalidade, atribuindo tal fato à "incompetência ou negligência do engenheiro que assinou o relatório que autorizou o Prefeito a realizar os respectivos pagamentos à empresa".
16.	Quanto à responsabilização da empresa contratada ou ainda do engenheiro responsável pela condução dos trabalhos, conforme já mencionado na instrução de Peça 18, não cabe responsabilizá-los pela não obtenção de funcionalidade e alcance social das 22 MSD, uma vez a responsabilidade pelo alcance de etapa útil, funcionalidade ou alcance social do empreendimento caber aos gestores e não às empresas contratadas para executá-lo. Esse é o entendimento manifestado nos relatórios que fundamentaram os Acórdão 5467/2020-TCU-Primeira Câmara, Rel. Min. Vital do Rêgo, e 3805/2020-TCU1ª Câmara, Rel. Min. Augusto Sherman.
17.	Tal entendimento se dá devido ao fato de não caber à empresa garantir o alcance de etapa útil ou funcionalidade da obra executada, sendo tal encargo responsabilidade exclusiva do gestor municipal. Cabe a ela tão somente executar o que está previsto no contrato, respondendo exclusivamente pela parte eventualmente não executada, o que não ocorreu no caso sob exame.
18.	Tampouco aduzem alguma contribuição à lide as afirmações do defendente, no sentido de que "é preciso declarar que eu não tinha consciência alguma de que o objeto conveniado estava sendo executado em desacordo com o projeto aprovado. Todos os pagamentos realizados foram fundamentados em relatórios de medição apresentados pelo engenheiro contratado pela Prefeitura Municipal", uma vez ser obrigação inerente ao gestor de recursos públicos a verificação de sua boa e regular aplicação, por evidente, não cabendo qualquer alegação nesse sentido.
19.	Em termos materiais, o defendente apenas alega que, "como conclusão, podemos constatar que o valor das 21 MSD não construídas foi devolvido à conta da União, comprovado por ocasião da prestação de contas", fazendo menção ao recolhimento do saldo remanescente do convênio, no valor de R$ 103.307,11 (Peça 6, p. 108) , realizado pelo prefeito sucessor, aventando, infere-se, que tal restituição responderia pelo débito que lhe é inquinado. Contudo, uma vez mais, não cumpre razão ao Sr. Salvador Gonsalves, posto as 21 unidades de MSD apontadas não guardarem qualquer relação com a restituição efetuada, senão vejamos.
20.		Ocorre que a Funasa, após realização de visita ao local das obras, constatou a execução física de apenas 65,36% da obra, indicando que, das 129 unidades de MSD Tipo 4 previstas, apenas 86 haviam sido construídas, ainda que com as incongruências já mencionadas, restando, portanto, 43 unidades pendentes, e não as 21 apontadas pelo defendente, como fosse o montante restituído o seu valor equivalente.
21.		Em assim sendo, aplicando-se o referido percentual de 65,36% ao total de recursos federais transferidos pela Funasa, R$ 500.000,00, tem-se o montante de R$ 326.800,00 de valores federais efetivamente executados, acarretando um débito de R$ 173.200,00 (R$ 500.000,00 - R$ 326.800,00) , do qual deve ser abatido o valor de R$ 103.307,11, já restituído aos cofres concedentes, conforme tabela abaixo:
	Valores
Transferidos
	Valores
Executados
	Débito
	Valores
Restituídos

	R$ 500.000,00
	R$ 326.800,00
	R$ 173.200,00
	 (R$ 103.307,11) 

22.		Destaque-se ainda que o valor restituído à Funasa, conforme o Parecer Financeiro 152/2016 (Peça 6, p. 142) , guarda a seguinte composição: "R$ 75.735,63 de recursos da FUNASA, R$ 14.987,39 de contrapartida e R$ 12.584,09 de rendimento de aplicações financeiras".
23.		Contudo, ainda que a importância restituída apresente a composição mencionada, cumpre considerá-la integralmente como crédito, pois mesmo os valores mencionados a título de contrapartida e de rendimento de aplicações financeiras foram, de fato, recolhidos à conta do Tesouro Nacional, e desconsiderá-los como tal configuraria enriquecimento ilícito por parte da União, posto, em assim agindo, estar pleiteando auferir recursos já efetivamente recebidos.
24.		Ressalte-se ainda que a nova composição do débito, conforme tabela constante do item 21 supra, não impõe a renovação da citação, uma vez referido valor, corrigido monetariamente (R$ 124.880,87) , ser inferior ao constante da peça citatória original (R$ 156.417,69) , não se verificando a ocorrência do reformatio in pejus, o que imporia nova citação ao responsável.
25.		Tais fatos demonstram, de forma cabal, que não se confundem, sob nenhuma perspectiva, os valores restituídos pelo prefeito sucessor à Funasa com o débito apontado nos autos, conforme busca fazer crer o defendente, não lhe conferindo razão no presente pleito.
26.	Como se nota, não se encontra, nas alegações de defesa apresentadas pelo Sr. Salvador Lopes Gonsalves, qualquer elemento que o exima da responsabilidade que lhe é imputada nos presentes autos, qual seja, a execução parcial das 129 unidades de MSD previstas, impondo sejam rejeitadas pelo Tribunal.
27.	Assim, diante de todo o acima relatado, configura-se a necessidade de responsabilização do Sr. Salvador Lopes Gonsalves (CPF XXX.114.005-XX) , ex-Prefeito Municipal de Curaçá/BA na gestão 2009-2012, uma vez as alegações de defesa apresentadas não deterem o condão de afastar as responsabilidades que lhe são imputadas.
28.	Desta forma, remanesce inalterada a irregularidade geradora da instauração da presente Tomada de Contas Especial, qual seja, o dano causado ao erário em razão da execução parcial do objeto do TC/PAC 1696/2008, correspondente ao valor histórico de R$ 97.464,37, restando devidamente confirmada a irregularidade acima mencionada, comprovando-se a execução irregular das despesas e a consequente frustração parcial dos objetivos da avença.
29.	A esse respeito, cumpre observar que a jurisprudência do TCU é assente no sentido da responsabilidade pessoal do gestor pela comprovação da boa e regular aplicação dos recursos captados sob a custódia do poder público federal, submetendo todo aquele que arrecada, utiliza ou gerencia esses recursos públicos ao dever de demonstrar o correto emprego dos valores federais, nos termos dos arts. 70, parágrafo único, e 37, caput, da Constituição de 1988 e do art. 93 do Decreto-Lei nº 200, de 25 de fevereiro de 1967 (Acórdão 1194/2009-TCU-Primeira Câmara, Min. Valmir Campelo; Acórdão 3991/2015-TCU-Primeira Câmara, Min. Weder de Oliveira; Acórdão 27/2004-TCU-Segunda Câmara, Min. Ubiratan Aguiar; Acórdão 6.235/2013, Min. André de Carvalho; Acórdão 3223/2017-TCU-Segunda Câmara, Min. Marcos Bemquerer; Acórdão 11/1997-TCU-Plenário, Min. Iran Saraiva; e Acórdão 997/2015-TCU-Plenário, Min. Benjamin Zymler) .
30.	Por esse ângulo, o TCU tem entendimento sedimentado no sentido de que a mera execução do objeto conveniado, ainda que integral, não é suficiente para aprovar as contas do gestor responsável, sendo necessário que a obra traga, de fato, benefícios à população e atinja os fins para os quais foi proposta (Acórdão 8243/2013-TCU-Primeira Câmara, Min. Walton Alencar Rodrigues) , bem assim que a não consecução dos objetivos pactuados no convênio implica cobrança integral dos valores transferidos (Acórdão 6181/2011-TCU-Primeira Câmara, Min. Marcos Bemquerer; Acórdão 5821/2011-TCU-Segunda Câmara, Min. André de Carvalho) .
31.	Conforme a jurisprudência do TCU, a frustração dos objetivos da avença importa a condenação dos responsáveis à devolução dos recursos federais transferidos, ainda que parte ou a totalidade dos recursos repassados tenha sido aplicada no objeto do ajuste (Acórdãos 3324/2015 e 4312/2014, ambos da 2ª Câmara; 1731/2015 e 5661/2014, da 1ª Câmara) .
32.	Registramos que, em se tratando de recursos do Programa de Aceleração do Crescimento - PAC, o cofre credor da dívida é o Tesouro Nacional, nos termos do art. 6º, § 2º, da Lei 11.578/2007, que dispõe sobre a transferência obrigatória de recursos financeiros para a execução pelos Estados, Distrito Federal e Municípios de ações do Programa de Aceleração do Crescimento - PAC.
33.	Vale ressaltar que a pretensão punitiva do TCU, conforme Acórdão 1441/2016-TCU-Plenário, Relator: Benjamin Zymler, que uniformizou a jurisprudência acerca dessa questão, subordina-se ao prazo geral de prescrição indicado no art. 205 do Código Civil, que é de dez anos, contado da data de ocorrência da irregularidade sancionada, nos termos do art. 189 do Código Civil, sendo este prazo interrompido pelo ato que ordenar a citação, a audiência ou a oitiva dos responsáveis. No caso em exame, não houve a prescrição da pretensão punitiva do TCU, uma vez que a irregularidade sancionada se deu em 28/2/2013, prazo final para apresentação da prestação de contas, e o Ofício citatório foi emitido pelo Tribunal em 30/10/2020 (Peça 26) .
CONCLUSÃO
34.	Em assim sendo, diante de todos os motivos acima elencados, as alegações de defesa apresentadas pelo Sr. Salvador Lopes Gonsalves não apresentam elementos que afastem a responsabilidade que lhe é imputada, impondo sejam rejeitadas pelo Tribunal, devendo as contas serem julgadas irregulares, com imputação de débito ao responsável, sem prejuízo de que lhe seja aplicada a multa prevista no art. 57, da Lei 8.44319/92.
PROPOSTA DE ENCAMINHAMENTO
35.	Diante do exposto, submetem-se os autos à consideração superior, propondo ao Tribunal:
		a) sejam rejeitadas as alegações de defesa apresentadas pelo Sr. Salvador Lopes Gonsalves (CPF XXX.114.005-XX) , ex-Prefeito Municipal de Curaçá/BA na gestão 2009-2012;
	b) com fundamento nos arts. 1º, inciso I, 16, inciso III, alínea "c" e § 2º, da Lei 8.443/1992 c/c os arts. 19 e 23, inciso III, da mesma Lei, e com arts. 1º, inciso I, 209, inciso III e § 5º, 210 e 214, inciso III, do Regimento Interno deste Tribunal, que sejam julgadas irregulares as contas do Sr. Salvador Lopes Gonsalves (CPF XXX.114.005-XX) , ex-Prefeito Municipal de Curaçá/BA na gestão 2009-2012, condenando-o ao pagamento das quantias a seguir especificadas, com a fixação do prazo de quinze dias, a contar da notificação, para comprovar, perante o Tribunal (art. 214, inciso III, alínea "a", do Regimento Interno) , o recolhimento da dívida aos cofres do Tesouro Nacional atualizada monetariamente e acrescida dos juros de mora, calculados a partir da data discriminada, até a data do recolhimento, na forma prevista na legislação em vigor:
	VALOR ORIGINAL (R$) 
	DATA DA OCORRÊNCIA
	DÉBITO/CRÉDITO

	173.200,00
	3/4/2012
	Débito

	103.307,11
	11/6/2013
	Crédito

Valor atualizado em 24/2/2021: R$ 124.880,87.
c) aplicar ao Sr. Salvador Lopes Gonsalves (CPF XXX.114.005-XX) , ex-Prefeito Municipal de Curaçá/BA na gestão 2009-2012, a multa prevista no art. 57, da Lei 8.44319/92 c/c o art. 267 do RI/TCU, fixando-lhes o prazo de quinze dias, a contar da notificação, para que comprove, perante o Tribunal (art. 214, III, a, do Regimento Interno do TCU) , o recolhimento da dívida aos cofres do Tesouro Nacional, atualizada monetariamente desde a data do acórdão que vier a ser proferido por este Tribunal até a do efetivo recolhimento, se pagas após o vencimento, na forma da legislação em vigor;
		d) autorizar, desde logo, nos termos do art. 28, inciso II, da Lei 8.443/1992, a cobrança judicial da dívida caso não atendidas as notificações;
		e) autorizar, caso solicitado, o pagamento da dívida do responsável em até 36 parcelas mensais e consecutivas, nos termos do art. 26 da Lei 8.443/1992 c/c o art. 217 do Regimento Interno, fixando-lhe o prazo de quinze dias, a contar do recebimento da notificação, para comprovar perante o Tribunal o recolhimento da primeira parcela, e de trinta dias, a contar da parcela anterior, para comprovar o recolhimento das demais parcelas, devendo incidir sobre cada valor mensal, atualizado monetariamente, os juros de mora devidos, na forma prevista na legislação em vigor;
		f) alertar ao responsável que a falta de comprovação do recolhimento de qualquer parcela importará no vencimento antecipado do saldo devedor, nos termos do § 2º do art. 217 do Regimento Interno deste Tribunal;
g) enviar cópia do Acórdão a ser prolatado, bem como do Relatório e do Voto que o fundamentarem à Procuradoria da República no Estado da Bahia, nos termos do § 3º do art. 16 da Lei 8.443/1992 c/c o § 7º do art. 209 do Regimento Interno do TCU, para adoção das medidas cabíveis; e
	h) enviar cópia do acórdão que vier a ser proferido à Funasa - Fundação Nacional de Saúde e aos responsáveis para ciência, informando que a deliberação, acompanhada do relatório e voto que a fundamentarem, estará disponível para consulta no endereço www.tcu.gov.br/acordaos, além de esclarecer que, caso requerido, o TCU poderá fornecer as correspondentes cópias, em mídia impressa, aos interessados e aos responsáveis arrolados nestes autos. [...]".
3.	O Ministério Público junto a este Tribunal, no parecer à Peça 36, manifesta concordância parcial com a manifestação da unidade técnica, ante os seguintes fundamentos:
	"[...] 13. Havendo examinado os autos, manifesto concordância parcial com as análises efetuadas pela Secex-TCE.
Alinho-me ao posicionamento da unidade técnica no que concerne ao aporte de contrapartida aquém do pactuado. O baixo valor do provável dano indica ser contraproducente e antieconômico perquirir essa parcela de débito. Portanto, considero cabível excluir o município de Curaçá/BA da relação processual.
Manifesto concordância também quanto à insuficiência das alegações de defesa apresentadas pelo ex-prefeito para elidir a irregularidade ensejadora do dano por inexecução parcial ou para excluir sua responsabilidade.
Considero, no entanto, que a responsabilidade da construtora não deve ser afastada. Com as devidas vênias em relação ao posicionamento defendido pela unidade técnica, compreendo que todo o dano relacionado com a inexecução parcial dos serviços adveio de irregularidades construtivas. A ausência de funcionalidade dos 22 módulos sanitários rejeitados pela fiscalização da Funasa decorreu da instalação defeituosa dos vasos sanitários, que resultou na impossibilidade de ligação desses elementos com a destinação final dos dejetos. A supressão relativa às caixas de gordura e de passagem fundamentou-se na desconformidade e insuficiência das dimensões dessas peças. A glosa referente aos sumidouros atingiu a parcela não executada, devido à construção com profundidade menor que a projetada. Por sua vez, o dano relativo à inexecução dos 21 módulos não encontrados é total, já que não foram sequer iniciados.
Trata-se, portanto, de superfaturamento, decorrente de pagamento por serviços não executados e por serviços deficientes em qualidade, pois foram realizados em desconformidade com as especificações técnicas. Por isso, compreendo que a construtora deve permanecer como responsável solidária pelo débito, conforme indicado originalmente pelo tomador de contas. Mesmo em relação à não aceitação dos 22 módulos sanitários defeituosos, considero que o não atingimento dos objetivos sociais almejados se originou da execução defeituosa, sob a responsabilidade da construtora.
Com relação à quantificação do dano, creio que a metodologia adotada inicialmente se mostra mais adequada para um caso de superfaturamento, tendo em vista que se fundamenta nos pagamentos efetuados à contratada. O débito foi calculado como a diferença entre o total pago à construtora e o valor correspondente aos serviços satisfatoriamente realizados.
Cabe ressalvar, todavia, que, na estimativa do valor referente aos serviços aprovados, a Funasa aplicou o percentual indicado pela fiscalização (65,36%) sobre a soma dos repasses federais. Entretanto, seria mais apropriado e preciso adotar como parâmetro a quantia já calculada pela área técnica da concedente como serviços satisfatoriamente realizados. Nesse sentido, verifica-se no relatório de visita técnica (peça 6, p. 68) , que foi aprovada a aplicação dos montantes de R$ 328.332,62 e R$ 2.397,04 nas obras, integralizando R$ 330.729,66.
A diferença entre este valor e o total pago à contratada (R$ 424.264,37) constitui o dano em razão de inexecução parcial ou execução em desconformidade com o projeto: R$ 93.534,71. Tal resultado corresponde ao superfaturamento total do contrato, porém nesta TCE a cobrança deve ser restrita ao montante de titularidade da União, na proporção de sua participação no convênio.
Dado que o TC/PAC 1696/2008 contou com a aplicação de recursos federais na proporção aproximada de 95% do total, a restituição do dano devida à União corresponde a R$ 88.857,97 em valores históricos. Distribuindo esse montante dentre os últimos pagamentos efetuados à contratada, tem-se a seguinte conformação das parcelas devidas aos cofres federais:

	Valor do débito (R$) 
	Data de ocorrência

	38.211,87
	8/5/2012

	50.646,10
	19/6/2012

Salienta-se que o saldo da conta específica devolvido em 11/6/2013 não deve ser considerado como crédito segundo esta metodologia. O débito indicado acima advém da diferença entre o total pago à contratada e o valor equivalente aos serviços satisfatoriamente executados. Restringe-se ao superfaturamento contratual, portanto. Já o saldo restituído do convênio corresponde à parcela dos recursos federais não utilizada, acrescida dos rendimentos da aplicação financeira.
Como consequência do raciocínio exposto, considero pertinente que a construtora permaneça caracterizada nos autos como responsável pelo dano referente à inexecução parcial do objeto, em solidariedade com o ex-prefeito. Dessa forma, cumpre promover sua citação, para que exerça regularmente seu direito à ampla defesa e ao contraditório.
Caso tal entendimento não seja acolhido pelo Tribunal, adoto como proposta alternativa o encaminhamento alvitrado pela Secex-TCE (peça 33) , porém com o ajuste sugerido em relação à quantificação do dano.
Ante o exposto, este representante do Ministério Público de Contas manifesta concordância parcial com as análises efetuadas pela unidade técnica, contudo propõe, preliminarmente, que seja promovida a citação da sociedade empresária CL Juazeiro Comércio e Serviços Ltda., em solidariedade com o Sr. Salvador Lopes Gonsalves, em função do débito indicado na tabela do parágrafo 19 deste pronunciamento, decorrente da inexecução parcial do objeto e da execução de serviços em desconformidade com as especificações técnicas.
Alternativamente, caso não acolhida a proposta preliminar, manifesto, desde já, concordância com as medidas alvitradas pela Secex-TCE, no sentido de julgar irregulares as contas do Sr. Salvador Lopes Gonsalves, condená-lo ao recolhimento de débito e sancioná-lo com multa proporcional ao dano, porém propondo o ajuste nas parcelas de débito conforme indicado, que, por serem menores e de mesma origem que as da citação, não demandariam nova citação. [...]".
	É o Relatório.

não há.

Subprocurador-Geral Paulo Soares Bugarin.

TOMADA DE CONTAS ESPECIAL. FUNDAÇÃO NACIONAL DE SAÚDE (FUNASA). CONVÊNIO. INEXECUÇÃO PARCIAL DO OBJETO E AUSÊNCIA DE PARTE DA CONTRAPARTIDA MUNICIPAL. CITAÇÃO. REJEIÇÃO DAS ALEGAÇÕES DE DEFESA. CONTAS IRREGULARES. DÉBITO. MULTA. COMUNICAÇÕES.

TOMADA DE CONTAS ESPECIAL (TCE)

Secretaria de Controle Externo de Tomada de Contas Especial (SecexTCE).

Aprecia-se nesta oportunidade Tomada de Contas Especial (TCE) instaurada pela Fundação Nacional de Saúde (Funasa) em desfavor do Sr. Salvador Lopes Gonsalves, ex-prefeito de Curaçá/BA, e da sociedade empresária CL Juazeiro Comércio e Serviços Ltda., em razão de inexecução parcial do Termo de Compromisso TC/PAC 1696/2008, cujo objeto era a construção de 129 módulos sanitários domiciliares. Além disso, foi ainda arrolado o município convenente, em função de inaplicação parcial da contrapartida.
Para a consecução dos objetivos foram previstos R$ 525.014,74, conforme descrito no Plano de Trabalho aprovado (Peça 6, p. 39 a 41) , dos quais R$ 500.000,00 foram transferidos pela União, enquanto o restante corresponderia à contrapartida municipal. O ajuste vigeu entre 31/12/2008 e 30/12/2012, com prazo para prestar contas até 28/2/2013. Para a execução dos serviços, o município convenente contratou a sociedade empresária CL Juazeiro Comércio e Serviços Ltda., a qual recebeu pagamentos que totalizaram R$ 424.264,37.
O dano debatido nos autos decorre da inexecução parcial das obras, conforme verificado in loco pela concedente, mediante vistoria empreendida em 9/4/2013 (Peça 6, p. 68-70) . Segundo relatado pela área técnica da Funasa, dos 129 módulos sanitários programados, 21 deixaram de ser construídos. Outros 22 não apresentaram funcionalidade, uma vez que os vasos sanitários instalados "não permitem o lançamento dos efluentes para o destino final". Além disso, observou-se que as caixas de passagem e de gordura foram executadas com dimensões insuficientes e que os sumidouros tinham profundidade inferior à definida em projeto. Ou seja, vários elementos foram realizados em desconformidade com as especificações técnicas.
No cômputo dos serviços satisfatoriamente executados foram desconsiderados pela Funasa, portanto, os 21 módulos não construídos, os 22 módulos sem funcionalidade por irregularidade construtiva, as caixas com dimensões insuficientes e a parcela não executada dos sumidouros. Dessa forma, a concedente apurou que a execução física do objeto atingiu 65,36% do total previsto.
Com o intuito de quantificar o dano, o parecerista financeiro da concedente (peça 6, p. 142) calculou o montante equivalente à execução física como 65,36% da quantia repassada pela União, obtendo R$ 326.800,00. Em seguida, verificou a diferença em relação aos pagamentos realizados à contratada, obtendo R$ 97.464,37. A esse valor, acresceu a quantia considerada correspondente à contrapartida não aplicada, de R$ 1.362,24.
A tomadora de contas, por sua vez, estabeleceu a responsabilidade do ex-prefeito em solidariedade com a contratada em razão do débito pelos serviços não executados ou realizados em desacordo com as especificações técnicas, ao passo que atribuiu ao município a responsabilidade pelo aporte insuficiente de contrapartida.
Na fase externa, após o devido saneamento dos autos, a Secex-TCE (Peça 18) anuiu com a estimativa do débito, porém divergiu quanto à responsabilização da construtora. Segundo seu entendimento, a parcela de débito relacionada com a ausência de funcionalidade dos 22 módulos sanitários não poderia ser atribuída à sociedade empresária, pois a ela caberia a execução dos serviços contratados, mas não lhe seria exigido garantir a funcionalidade do objeto do convênio.
Assim, considerando que a construtora faria jus ao pagamento relativo a esses 22 módulos, porém glosando somente o equivalente às instalações sanitárias não executadas, a unidade técnica recalculou o débito atribuível à contratada, que resultou em R$ 5.675,78. A pequena monta obtida justificaria a exclusão da sociedade empresária do rol de responsáveis, em função do princípio da economia processual.
De forma análoga, a Secex-TCE propôs a desconsideração do débito referente à insuficiência da contrapartida aplicada, dado seu valor reduzido. Por conseguinte, o município de Curaçá/BA também seria excluído da relação processual.
Mantida a responsabilidade do ex-prefeito pelo dano de R$ 97.464,37, providenciou-se regularmente a citação. As alegações de defesa compõem as Peças 28 e 31.
Após a devida análise dos argumentos apresentados pelo defendente, a unidade instrutora (Peça 33) concluiu que eles se mostraram insuficientes para elidir a irregularidade apontada. Dessa forma, verificando também a inocorrência da prescrição da pretensão punitiva, a Secex-TCE propôs julgar irregulares as contas do Sr. Salvador Lopes Gonsalves, condená-lo ao recolhimento de débito e sancioná-lo com multa proporcional ao dano.
A unidade técnica, todavia, realizou um ajuste na quantificação do dano. Em vez de adotar o débito apurado em função do valor efetivamente pago à construtora (como havia feito a Funasa) , passou a adotar como parâmetro o valor repassado pela União. Dessa forma, a parcela do débito foi calculada em R$ 173.200,00, com data de ocorrência correspondente ao último repasse dos recursos federais, deduzida do crédito representado pela devolução do saldo do convênio em 11/6/2013.
O Ministério Público junto a este Tribunal, na sua manifestação à Peça 36, manifesta concordância parcial com as análises efetuadas pela SecexTCE.
Alinha-se ao posicionamento da unidade técnica no que concerne ao aporte de contrapartida aquém do pactuado. Entretanto, concorda que o baixo valor do provável dano indica ser contraproducente e antieconômico perquirir essa parcela de débito. Portanto, considerou cabível excluir o município de Curaçá-BA da relação processual.
Manifesta concordância também quanto à insuficiência das alegações de defesa apresentadas pelo ex-prefeito para elidir a irregularidade ensejadora do dano por inexecução parcial ou para excluir sua responsabilidade. Entretanto, considera que a responsabilidade da construtora não deve ser afastada, por entender que todo o dano relacionado com a inexecução parcial dos serviços adveio de irregularidades construtivas.
Registra que a ausência de funcionalidade dos 22 módulos sanitários rejeitados pela fiscalização da Funasa decorreu da instalação defeituosa dos vasos sanitários, que resultou na impossibilidade de ligação desses elementos com a destinação final dos dejetos. A supressão relativa às caixas de gordura e de passagem fundamentou-se na desconformidade e insuficiência das dimensões dessas peças. A glosa referente aos sumidouros atingiu a parcela não executada, devido à construção com profundidade menor que a projetada. Por sua vez, o dano relativo à inexecução dos 21 módulos não encontrados é total, já que não foram sequer iniciados.
Defende que se trata, portanto, de superfaturamento, decorrente de pagamento por serviços não executados e por serviços deficientes em qualidade, pois foram realizados em desconformidade com as especificações técnicas. Por isso, compreende o Parquet que a construtora deve permanecer como responsável solidária pelo débito, conforme indicado originalmente pelo tomador de contas. Mesmo em relação à não aceitação dos 22 módulos sanitários defeituosos, considera que o não atingimento dos objetivos sociais almejados se originou da execução defeituosa, sob a responsabilidade da construtora.
Com relação à quantificação do dano, o MPTCU defende que a metodologia adotada inicialmente se mostra mais adequada para um caso de superfaturamento, tendo em vista que se fundamenta nos pagamentos efetuados à contratada. O débito foi calculado como a diferença entre o total pago à construtora e o valor correspondente aos serviços satisfatoriamente realizados. Ressalva, todavia, que, na estimativa do valor referente aos serviços aprovados, a Funasa aplicou o percentual indicado pela fiscalização (65,36%) sobre a soma dos repasses federais. Entretanto, acredita que seria mais apropriado e preciso adotar como parâmetro a quantia já calculada pela área técnica da concedente como serviços satisfatoriamente realizados. Nesse sentido, verifica no relatório de visita técnica (Peça 6, p. 68) , que foi aprovada a aplicação dos montantes de R$ 328.332,62 e R$ 2.397,04 nas obras, integralizando R$ 330.729,66.
Assegura o Parquet que a diferença entre este valor e o total pago à contratada (R$ 424.264,37) constitui o dano em razão de inexecução parcial ou execução em desconformidade com o projeto: R$ 93.534,71. Tal resultado corresponde ao superfaturamento total do contrato, porém nesta TCE a cobrança deve ser restrita ao montante de titularidade da União, na proporção de sua participação no convênio.
Assim, dado que o TC/PAC 1696/2008 contou com a aplicação de recursos federais na proporção aproximada de 95% do total, a restituição do dano devida à União corresponde a R$ 88.857,97 em valores históricos. Distribuindo esse montante dentre os últimos pagamentos efetuados à contratada, tem-se a seguinte conformação das parcelas devidas aos cofres federais:
	Valor do débito (R$) 
	Data de ocorrência

	38.211,87
	8/5/2012

	50.646,10
	19/6/2012

O MPTCU salienta que o saldo da conta específica devolvido em 11/6/2013 não deve ser considerado como crédito segundo esta metodologia. O débito indicado acima advém da diferença entre o total pago à contratada e o valor equivalente aos serviços satisfatoriamente executados, restringe-se, portanto, ao superfaturamento contratual. Já o saldo restituído do convênio corresponderia à parcela dos recursos federais não utilizada, acrescida dos rendimentos da aplicação financeira.
Como consequência do raciocínio exposto, o MPTCU considera pertinente que a construtora permaneça caracterizada nos autos como responsável pelo dano referente à inexecução parcial do objeto, em solidariedade com o ex-prefeito. Dessa forma, sugere que, preliminarmente seja realizada a sua citação, para que exerça regularmente seu direito à ampla defesa e ao contraditório.
Entretanto, registra que, caso tal entendimento não seja acolhido pelo Tribunal, como proposta alternativa, acompanha o encaminhamento alvitrado pela Secex-TCE à Peça 33, porém com o ajuste sugerido em relação à quantificação do dano.
Feita essa contextualização, passo ao exame de mérito para acolher e incorporar às minhas razões de decidir os exames realizados e encaminhamentos propostos pelo auditor, que teve a anuência do corpo dirigente da Secretaria de Controle Externo de Tomada de Contas (SecexTCE) , as quais contaram com a parcial concordância do Ministério Público junto a este Tribunal, sem prejuízo dos breves comentários que faço a seguir.
Inicialmente, registro que acompanho o entendimento da SecexTCE que teve a anuência do MPTCU, quanto à insuficiência das alegações de defesa apresentadas pelo ex-prefeito para elidir a irregularidade ensejadora do dano por inexecução parcial ou para excluir sua responsabilidade.
No que tange à responsabilização da empresa contratada e do engenheiro responsável, acompanho o entendimento da unidade técnica, no sentido de que não cabe a estes a responsabilidade pela condução dos trabalhos e pela não obtenção de funcionalidade e alcance social das 22 MSD, uma vez que a obrigação do alcance de etapa útil, funcionalidade ou alcance social do empreendimento cabe aos gestores e não às empresas contratadas para executá-lo. Nesse sentido são as manifestações nos relatórios que fundamentaram os Acórdão 5467/2020-TCU-Primeira Câmara, Rel. Min. Vital do Rêgo, e 3805/2020-TCU1ª Câmara, Rel. Min. Augusto Sherman, mencionados pela unidade técnica.
Não pode ser acolhida a justificativa do gestor de que não tinha consciência alguma de que o objeto conveniado estava sendo executado em desacordo com o projeto aprovado e que todos os pagamentos teriam sido realizados fundamentados em relatórios de medição apresentados pelo engenheiro contratado pela Prefeitura Municipal. É do gestor a obrigação de se acercar de que os contratos estejam sendo executados conforme os projetos. Comete error in vigilando e/ou error in eligendo caso não supervisione adequadamente as ações dos servidores contratados e responde exclusiva ou solidariamente pelo erro que este comete.
Quanto ao valor do dano apurado, acompanho o encaminhamento proposto pela SecexTCE à Peça 33, com o ajuste sugerido em relação à quantificação do dano pelo MPTCU. De fato, a cobrança deve ser restrita ao montante de titularidade da União, na proporção de sua participação no convênio.
Assim, não havendo nos autos elementos capazes de comprovar a boa e regular aplicação dos recursos repassados, e considerando que restou devidamente quantificado o dano ao Erário e delimitada a responsabilidade, entendo presentes todos os fundamentos para julgar irregulares as contas do Sr. Salvador Lopes Gonsalves, com a condenação desse responsável em débito pelos valores apurados no processo.
Ainda quanto ao débito, informo, por necessário, a existência da decisão do Supremo Tribunal Federal (STF) no Recurso Extraordinário 636.886/AL, que deverá ensejar a revisão da jurisprudência deste Tribunal, mas que ainda não está sendo aplicada, pois encontra-se pendente apreciação por esta Corte de Contas de processo que definirá acerca do preenchimento de lacunas acerca de questões essenciais, como o prazo prescricional, o início da contagem e as hipóteses de interrupção. Ademais, não está claro quais serão os processos efetivamente alcançados pela modificação do entendimento.
Enquanto isso, tenho acompanhado a compreensão pela manutenção da jurisprudência consolidada pelo TCU no sentido de considerar imprescritíveis as ações de ressarcimento ao Erário.
No que tange à pretensão punitiva do TCU, conforme Acórdão 1441/2016-TCU-Plenário, que uniformizou a jurisprudência acerca dessa questão, subordina-se ao prazo geral de prescrição indicado no art. 205 do Código Civil, que é de 10 anos, contado da data de ocorrência da irregularidade sancionada, nos termos do art. 189 do Código Civil, sendo este prazo interrompido pelo ato que ordenar a citação, a audiência ou a oitiva do responsável.
No caso em exame, a unidade técnica verificou que não ocorreu a prescrição, uma vez que uma vez que a irregularidade sancionada se deu em 28/2/2013, prazo final para apresentação da prestação de contas, e o ato que autorizou a realização da citação foi emitido pelo Tribunal em 25/6/2020 (Peça 20) .
Assim, considero adequada a aplicação da multa positivada no art. 57 da Lei Orgânica deste Tribunal ao Sr. Salvador Lopes Gonsalves, cujos valor fixo em R$ 13.000,00.
 Entendo adequado, também, autorizar antecipadamente, caso venha a ser solicitado, o pagamento das dívidas em até 36 (trinta e seis) parcelas mensais sucessivas, a primeira a vencer em 15 (quinze) dias após a notificação e as demais a cada 30 (trinta) dias, com a incidência dos devidos encargos legais sobre cada uma delas e com o alerta de que a falta de comprovação de recolhimento de qualquer parcela acarretará vencimento antecipado do saldo devedor.
Por fim, considero apropriada a remessa de cópia dos autos à Procuradoria-Geral da República no Estado a Bahia, nos termos do § 3º do art. 16 da Lei 8.443/1992, c/c o § 7º do art. 209 do Regimento Interno do TCU, para adoção das medidas cabíveis, bem como à Superintendência da Polícia Federal no Rio Grande do Sul (IPL 0889/2015-4 SR/PF/RS) , informando-lhes que o inteiro teor da decisão pode ser consultado no endereço.
Ante o exposto, VOTO por que este Tribunal adote a minuta de Acórdão que ora submeto à apreciação deste Colegiado.
TCU, Sala das Sessões, em 16 de novembro de 2021.
AROLDO CEDRAZ 
Relator